【裁判字號】    95,上易,189
【裁判日期】    950510
【裁判案由】    損害賠償
【裁判全文】
臺灣高等法院民事判決                 95年度上易字第189號
上  訴  人  甲○○
訴訟代理人  鄭玉燦律師
被  上訴人  乙○○
訴訟代理人  陳河泉律師
上列當事人間請求損害賠償事件，上訴人對於中華民國95年1月
11日臺灣桃園地方法院94年度訴字第893號第一審判決提起上訴
，本院於95年4月26日言詞辯論終結，判決如下：
    主  文
上訴駁回。
第二審訴訟費用由上訴人負擔。
  事實及理由
一、被上訴人起訴主張：伊於民國92年11月24日與上訴人簽訂土
    地買賣契約書 (下稱系爭買賣契約，上訴人係由上訴人之子
    即訴外人陳進明代理簽約），以總價新台幣（下同）
    7,583,339元向上訴人購買其所有坐落桃園市○○段270、27
    4之40、274之43地號之特定部分土地（所購土地嗣經合併分
    割為同段270之1地號，下稱系爭土地），約定上訴人應於93
    年 2月28日之前，將原坐落於系爭土地上之地上物清除、整
    地完畢並鑑界後點交土地予被上訴人（上訴人之此項義務，
    下稱系爭契約義務），詎上訴人屆期卻無法依約履行，竟將
    系爭土地（含地上物）出租予訴外人陳誠元，租期至93年12
    月31日止，嗣經雙方協調，乃由被上訴人與陳誠元就系爭土
    地另立租賃契約，租期自93年3月1日起至94年 2月28日止，
    並由訴外人林劉勇及陳進明擔任陳誠元之連帶保證人，上訴
    人並保證將於94年 2月28日前履行系爭契約義務，惟屆期上
    訴人仍無法履行上開義務。為此，被上訴人以存證信函通知
    上訴人，要求限期點交，否則將依系爭買賣契約第16條第 l
    項約定，向上訴人主張逾期違約賠償責任，惟上訴人置若罔
    聞，致被上訴人原預期於94年 2月28日可獲點交土地後興建
    店面出租之計畫被迫停止，受有嚴重損害。查本件土地總價
    為7,583,339元，依系爭買賣契約第16條第l項約定，每逾 l
    日，上訴人即應按已繳土地價款7,483,339元千分之l即
    7,483元計算違約金予被上訴人 ，爰依買賣契約之法律關係
    ，請求上訴人給付自94年3月1日起迄被上訴人起訴時即94年
    7月4日止，已到期之違約金942,858元，上訴人並應自94年7
    月 5日起迄其履行系爭契約義務之日止，按日給付被上訴人
    7,483元等語。
二、上訴人則以：被上訴人購買系爭土地時，即知上訴人早在91
    年12月 1日已將系爭地上物出租於訴外人陳誠元，系爭買賣
    契約第4條固約定土地交付日期為93年2月28日，然因系爭買
    賣契約係上訴人之子陳進明以上訴人代理人之身分與被上訴
    人簽訂，而陳進明於簽約後始知上訴人另與訴外人陳誠元約
    定延長租賃期限至93年12月31日止，導致上訴人無法按照原
    約定日期交付系爭土地，嗣經協調之結果，自93年3月1日起
    改由被上訴人出租予陳誠元，租金亦由被上訴人收取，約定
    租期至94年 2月28日止，亦即兩造改以被上訴人與陳誠元另
    訂租約之方式來取代上訴人原先所負清除地上物、整地、點
    交土地等義務之履行，則系爭土地於93年3月1日應已視同交
    付，另上訴人前已聲請鑑界，然因被上訴人拒絕會同到場而
    未完成，自不可歸責於上訴人，故上訴人並無違約，被上訴
    人請求上訴人給付違約金，顯無理由等語，資為抗辯。
三、原審判決上訴人應給付被上訴人303,000元並自94年12月1日
    起至清償日止，按週年利率百分之五計算之利息，及自94年
    12月29日起迄上訴人將坐落桃園市○○段二七０之一地號土
    地鑑界完畢並點交予被上訴人之日止，按日給付被上訴人
    1,000元 ；而駁回被上訴人其餘之請求。被上訴人就其敗訴
    部分，未聲明不服，已告確定。上訴人就其敗訴部分，聲明
    不服，求為廢棄原判決不利於己部分，並駁回被上訴人在第
    一審之訴；被上訴人則求為駁回上訴。
四、查被上訴人於92年11月24日向上訴人購買系爭土地並簽訂系
    爭買賣契約，約定上訴人應於93年 2月28日之前，將原坐落
    前開土地之系爭地上物清除、整地完畢並鑑界後點交土地予
    被上訴人，而系爭地上物原由上訴人出租與訴外人陳誠元，
    嗣於93年3月1日則改由被上訴人與陳誠元簽立租約，約定租
    賃期限至94年 2月28日止等情，為兩造所不爭執，並有被上
    訴人提出之土地買賣契約書、土地登記謄本、建物登記第二
    類謄本各l份等在卷可憑，足信為真實。
五、依兩造之前開陳述，可知本件爭點即在於：（一）兩造於簽
    訂系爭買賣契約後，是否曾約定改以被上訴人與訴外人陳誠
    元另訂租約之方式，取代上訴人原先所負系爭契約義務之履
    行？（二）若上訴人確有違約，則被上訴人請求之違約金數
    額有無理由？茲分論如下：
(一)、兩造並未約定改以被上訴人與訴外人陳誠元另訂租約之方
      式，取代上訴人原先所負系爭契約義務之履行：
  １、按當事人主張有利於己之事實者，就其事實有舉證責任，
      故負舉證責任者，係以主張有積極之事實者為限，主張無
      此事實者，縱為被上訴人，亦不須舉證（參照最高法院50
      年度台上字第1702號判決）。本件上訴人既陳明：因其無
      法於契約原訂之93年 2月28日清除地上物、整地、點交土
      地，故兩造改以被上訴人與訴外人陳誠元另訂租約之方式
      ，取代上訴人原先所負系爭契約義務之履行等語，業經被
      上訴人否認，依上開說明，上訴人應就此事實自負舉證責
      任。
  ２、原審依被上訴人之聲請傳喚證人呂春盛，其證稱略以：我
      認識被告（即上訴人），兩造間買地之事，一開始的情形
      我不清楚，後來因被告與陳誠元所簽租約的問題，被告的
      兒子陳進明來問我，我才知道，當初陳誠元與被告簽租約
      ，原本租期l年，隔幾天，陳誠元要求延長l年，租期就改
      為2年，簽第2份租約時，第 l份租約就作廢，後來租期改
      為 2年的事，陳進明並不知道，在93年間，陳進明說要處
      理系爭土地上之地上物，但陳誠元說租約尚未到期，陳進
      明才知道後來租約改為 2年，後來陳進明就與原告（即被
      上訴人）協調說等租約到期再拆遷，原告有同意，並講到
      讓原告與陳誠元簽租約，租金轉給原告收取，協調時我也
      在場，協調時陳進明說他會拆除地上物等語（見原審94年
      10月26日言詞辯論筆錄），核與被上訴人之主張相符。按
      證人呂春盛與兩造均無仇怨，參以上訴人所陳：呂春盛是
      系爭土地之鄰地所有人，與被上訴人沒有關係等語（見原
      審94年 1月28日言詞辯論筆錄），應認證人呂春盛無甘冒
      偽證罪賣而故為不實證詞之理，是其證詞堪信為真。況且
      ，被上訴人與訴外人陳誠元另訂租約一事，與上訴人所負
      「應清除系爭地上物、整地、鑑界、點交土地」之義務，
      顯無相關，是以被上訴人主張：因上訴人於系爭買賣契約
      原訂之93年 2月28日無法清除地上物、整地、鑑界及點交
      土地，經協調後同意將上訴人之前開義務履行期限延展至
      94年 2月28日一節，堪予採信。上訴人所為前開抗辯，既
      未舉證以實其說，復與本院調查所得事證不符，自難採信
      。
  ３、又上訴人雖辯稱：系爭買賣契約第 3條所稱清除地上物，
      係指地上雜物，非指屹立不搖之建築物，蓋被上訴人既與
      陳誠元簽訂租約將土地出租於伊，可見被上訴人已同意其
      建物之存在，則該建物如何清除係被上訴人與陳誠元間之
      關係，與上訴人無涉云云。惟查系爭買賣契約第 3條所謂
      清除地上物、整地完畢，當然指包括清除地上建物在內，
      否則如何整地，上訴人謂系爭地上建物並非清除範圍，實
      屬無稽。
  ４、上訴人復辯稱：該等土地於出售前剛鑑界，界址皆清晰，
      明瞭，無糾葛，售後更加上合併分割，一再測量，皆無問
      題，故鑑界雖契約上有約定，已非重要，加之鑑界後被上
      訴人應付尾款，故被上訴人遲遲不申請鑑界云云，惟查，
      系爭土地出售前有無鑑界，被上訴人無從得知，且系爭土
      地乃為合併分割後之一部份土地而已，果上訴人於合併分
      割前曾加以鑑界，亦與合併分割後之土地鑑界不同，再則
      ，鑑界、點交土地乃為上訴人之契約義務，並非被上訴人
      之義務，上訴人應將鑑界費用交予地政士李慧華，再由地
      政士李慧華依約於清除地上物、整地完畢後申請鑑界，方
      符契約本旨，上訴人既未付鑑界費用及代書費用，地政士
      李慧華如何申請鑑界。至於上訴人雖曾於94年 6月20日委
      請李慧華地政士申請鑑界，但地上物斯時均尚未清除，自
      不可能先進行土地鑑界，被上訴人尚無義務配合鑑界，況
      依證人李慧華於原審94年11月 9日審理時之證詞，亦證述
      兩造係約定拆屋，然後才鑑界、點交土地，而其之所以於
      建物尚未拆除前即先申請鑑界，係因上訴人以存證信函通
      知其要鑑界，若不鑑界，會對其採取法律途徑，所以其才
      不得不申請鑑界。是以，上訴人實尚未依約履行鑑界、點
      交土地之義務。
  ５、上訴人復辯稱其並無立場去拆除系爭土地上之地上物、被
      上訴人與陳誠元訂立租約已視同點交云云。惟上訴人未將
      土地地上物清除並鑑界點交完成交付予被上訴人前，上訴
      人仍為土地之占有人，上訴人本即得以占有人之地位請求
      陳誠元拆屋還地，所謂伊無立場清除地上物點交土地云云
      ，自非可採。況依兩造之土地買賣契約約定，上訴人本有
      清除地上物、整地完畢且鑑界點交瑕疵擔保之義務，被上
      訴人從未免除上訴人此項義務，上訴人即無將清除地上物
      整地完畢且鑑界點交之瑕疵擔保義務，轉嫁由被上訴人自
      行負擔之理。且若上訴人於93年3月1日已視為點交完成，
      何以尚有尾款10萬元未付，上訴人又何須等到94年 6月20
      日還委請李慧華地政士申請鑑界，足見上訴人所言均非實
      在。
(二)、上訴人確有違約，而被上訴人請求之違約金數額，應予酌
      減：
  １、系爭買賣契約第16條第 l項約定：「乙方（上訴人）違反
      本約約定時，每逾 1日（自逾期日起至完全給付日止）乙
      方應按已繳房地價款千分之 l計算違約金給甲方（被上訴
      人）。如經甲方通知限期履行契約，逾期仍不履行時，甲
      方得解除本契約，解約時乙方應將所收之款項加倍返還甲
      方作為違約賠償」（見原審卷第 9、10頁所附契約），如
      前所述，上訴人於兩造約定展期之94年 2月28日期限屆至
      時，既仍未履行系爭契約義務，從而被上訴人以上訴人違
      約為由而請求給付違約金，即屬有據。
  ２、按當事人得約定債務人不履行債務時，應支付違約金；違
      約金，除當事人另有訂定外，視為因不履行而生損害之賠
      償總額；約定之違約金額過高者，法院得減至相當之數額
      ，民法第250條第l項、第2項前段及第252條有明文規定。
      至約定違約金是否相當，仍須依一般客觀事實，社會經濟
      狀況及當事人所受損害情形，以為酌定之標準。而此項核
      減，法院並得以職權為之（參照最高法院79年度台上字第
      1612號判例）。觀諸前述違約條款之內容，應認本件係屬
      損害賠償額預定違約金之約定，而審酌兩造所約定上訴人
      應清除地上物、整地、鑑界及點交土地之期限，原為93年
      2月28日，事後已展延1年至94年 2月28日，惟上訴人屆期
      仍未履行，又被上訴人已繳土地價款7,483,339元 ，相當
      於總價款之98.7％（因上訴人未履行系爭契約義務，故被
      上訴人現尚餘100,000元尾款未付 ，兩造對此不爭執），
      又被上訴人原預期於94年 2月28日可獲點交土地後興建店
      面出租，並已委請建築師進行估價，此有被上訴人提出之
      估價單影本 l祇在卷可憑，上訴人並不爭執，是被上訴人
      因上訴人違約致上開計畫無法進行，受有無法利用土地之
      相當於租金之損害，而系爭土地面積87平方公尺，公告現
      值為每平方公尺46,600元 ，申報地價為每平方公尺7,440
      元，該土地位於桃園市○○○街及南平路之交界處（見上
      訴人提出之現場相片），坐落地區經濟活動尚稱繁榮，交
      通便利，另參酌被上訴人事後自行僱工拆除系爭地上物之
      費用約50,000元，為上訴人所不爭等情，應認兩造所約定
      「按日依已繳房地價款千分之 1即7,483元（7,483,339×
       0.001=7,483，小數點以下四捨五入）計算」之違約金，
      尚屬過高，應以按日1,000元計算 ，始屬適當，爰依法予
      以酌減。
  ３、綜上所述，被上訴人得請求上訴人給付之違約金為每日
      1,000元，是以被上訴人自上訴人違約之日即94年 3月1日
      起至本件原審訴訟言詞辯論終結時即94年12月28日止，計
      303 日，得請求上訴人給付之違約金為303,000（1,000×
      303=303,000）。
  ４、又被上訴人於上訴人違約狀態持續中，已於94年 9月15日
      自行僱工拆除系爭地上物，於翌日拆除完畢等情，為兩造
      所不爭執，是以上訴人目前尚未履行之契約義務為將系爭
      土地鑑界、點交予被上訴人，是以被上訴人另請求上訴人
      自94年12月29日起迄上訴人將系爭土地鑑界、點交予被上
      訴人之日止，按日給付被上訴人1,000元一節 ，亦為有理
      由。
六、綜上所述，被上訴人依據系爭買賣契約第16條第 l項關於違
    約金之約定，請求上訴人給付303,000元並自94年12月1日（
    原審第4次言詞辯論期日）起至清償日止，按週年利率5％計
    算之法定遲延利息，及自94年12月29日起迄上訴人將系爭土
    地鑑界完畢並點交予被上訴人之日止，按日給付被上訴人
    1,000元 ，為有理由，應予准許，至逾此部分之請求，則屬
    無據，應予駁回。原審就上開應准許部分，為被上訴人勝訴
    之判決，並依兩造之聲請，分別宣告准、免假執行，核無不
    合，上訴論旨指摘原判決不當，求予廢棄改判，為無理由，
    應駁回上訴。
七、本件事證已臻明確，兩造其餘攻擊、防禦方法及提出未援用
    之證據，核與判決結果不生影響，爰不一一論述，附此敘明
    。
八、據上論結，本件上訴為無理由，依法判決如主文。
中    華    民    國    95    年    5     月    10    日
                  民事第十二庭審判長法  官  張宗權
                                    法  官  陳忠行
                                    法  官  陳永昌
正本係照原本作成。
不得上訴。
中    華    民    國    95    年    5     月    16    日
                                    書記官  劉美垣


司法院資訊處製作；財團法人民間司法改革基金會備份。
